臺灣高等法院臺中分院民事判決
110年度上易字第429號
上  訴  人  蔡美秀  
訴訟代理人  鞠金蕾律師
被 上訴 人  華南商業銀行股份有限公司

法定代理人  張振芳  
訴訟代理人  翁宜杉  
            王慎民  
上列當事人間債務人異議之訴事件，上訴人對於中華民國110年5
月21日臺灣臺中地方法院109年度訴字第3409號第一審判決提起
上訴，本院於110年10月13日言詞辯論終結，判決如下：
    主  文
上訴駁回。
第二審訴訟費用由上訴人負擔。
    事實及理由
一、上訴人主張：
  ㈠兩造間無債權關係存在，被上訴人華南商業銀行股份有限公
    司（下稱被上訴人或華南銀行）係於民國79年間對於訴外人
    乾○實業有限公司（下稱乾○公司）、張○泉、蔣○卿、張○土
    、張○俊、張○、張○粉、張○、張○龍存有債權。嗣伊丈夫張○
    俊於90年8月14日死亡，被上訴人以伊為債務人張○俊之配偶
    ，未辦理拋棄繼承為由，於97年間執臺灣臺中地方法院（下
    稱臺中地院）97年度執字第52263號債權憑證（下稱系爭債
    權憑證）為執行名義，對伊提出強制執行聲請，經臺中地院
    97年度執字第66631號強制執行程序（下稱系爭執行事件）
    已執行拍賣伊所有門牌號碼臺中市○○區○○路000巷00號3樓之
    1之不動產（下稱大雅區不動產）；及伊名下股票，因此受
    償新臺幣（下同）356,609元。被上訴人主張尚有17,561,08
    0元債權金額未受償，以系爭執行事件之執行命令對伊任職
    於訴外人新光人壽保險股份有限公司（下稱新光人壽）所得
    薪資債權續以強制執行扣薪迄今。
  ㈡張○俊死亡後，伊雖未辦理限定繼承或拋棄繼承，然伊未於張
    ○俊死後將所有之大雅區不動產及名下股票移轉他人以隱匿
    財產，即足認伊於繼承開始時確實不知繼承債務存在。又張
    ○俊不是乾○公司負責人，只是連帶保證人，伊亦無擔任乾○
    公司職務或參與經營，不清楚乾○公司營運情況，且張○俊賺
    的錢均交由張○俊之父，伊與張○俊雖有同居但無共財，因此
    並不知悉張○俊生前與被上訴人間有金錢債務存在，張○俊也
    沒有向伊透露有做乾○公司債務的連帶保證人，故於繼承開
    始時無法知悉張○俊與被上訴人間有金錢債務存在，且將由
    伊繼承。縱被上訴人以伊為張○俊之繼承人請求清償債務，
    被上訴人對伊得請求清償之數額範圍應以伊因繼承所得遺產
    為限，但張○俊死時名下並無財產，伊並未繼承張○俊任何財
    產，顯見伊就張○俊與被上訴人間之債務不須負清償責任，
    被上訴人不得對伊提出清償債務之請求等情。爰依民法第11
    53條第1項、民法繼承編施行法第1之3條第4項規定、強制執
    行法第14條第1項前段，就系爭債權憑證其中新臺幣部分之1
    ,000,000元債權部分提起本件訴訟。求為判命：被上訴人所
    持系爭債權憑證為執行名義，對上訴人聲請系爭執行事件強
    制執行金額新臺幣部分，超過16,561,080元債權數額部分，
    不得對上訴人之財產為強制執行（原審為上訴人敗訴之判決
    ，上訴人聲明不服，提起上訴）。並上訴聲明：⑴原判決廢
    棄。⑵被上訴人所持系爭債權憑證為執行名義，對上訴人聲
    請系爭執行事件強制執行金額新臺幣部分，超過16,561,080
    元債權數額部分，不得對上訴人之財產為強制執行。
二、被上訴人則以：
　㈠乾○公司為張○俊家族於70年8月設立之家族企業，張○俊為股
    東之一，並於78年間擔任乾○公司向被上訴人借款之連帶保
    證人。被上訴人因乾○公司於79年放款本金超過清償期3個月
    未清償，而向臺中地院聲請核發支付命令，79年10月2
    日獲前開支付命令之確定證明書，並於80年5月3日換發80年
    度民執九字第1303號債權憑證。嗣張○俊死亡，被上訴人遂
    以上訴人為繼承人於97年7月3日聲請換發系爭債權憑證。
  ㈡97年1月修法後，上訴人並無辦理拋棄繼承仍為概括繼承，繼
    承張○俊之連帶債務。又上訴人與張○俊婚後均共同生活而同
    居共財，而張○俊為乾○公司之股東，乾○公司於79年即未繳
    貸款利息，上訴人應知悉張○俊沒有乾○公司之收入或財產可
    支應家庭開銷，故上訴人應瞭解乾○公司營運狀況。且上訴
    人與張○俊於75年3月結婚後皆生活於臺中市大雅區，而乾○
    公司亦設立於臺中市大雅區，難謂上訴人不知張○俊與被上
    訴人間存有債權債務關係等語，資為抗辯。並答辯聲明：上
    訴駁回。
三、兩造不爭執事項：
  ㈠上訴人之配偶張○俊於90年8月14日死亡，上訴人並未辦理限
    定繼承或拋棄繼承。
  ㈡張○俊死亡後，上訴人未繼承任何張○俊之遺產。
  ㈢被上訴人於97年8月14日執系爭債權憑證為執行名義，以上訴
    人為張○俊之繼承人，對上訴人提出強制執行聲請，經系爭
    執行事件已將上訴人所有大雅區不動產及上訴人所有股票拍
    賣完畢，現仍以系爭執行事件之執行命令對上訴人應領之薪
    資續以強制執行。
  ㈣張○俊死亡前與上訴人同居於大雅區不動產。
  ㈤乾○公司為家族企業，張○俊為股東之一，該公司於79年8 月1
    4日經解散登記在案。
四、爭執事項：
    上訴人依民法第1153條第1項及民法繼承編施行法第1之3條
    第4項規定，主張就被繼承人張○俊之債務僅以其繼承所得遺
    產為限負清償責任，而上訴人在張○俊死亡後並未繼承有任
    何遺產，因此就系爭執行事件強制執行金額新臺幣部分，超
    過16,561,080元債權數額部分，不得對上訴人之財產為強制
    執行，是否有理由？
五、本院得心證之理由：
  ㈠按執行名義成立後，如有消滅或妨礙債權人請求之事由發生
    ，債務人得於強制執行程序終結前，向執行法院對債權人提
    起異議之訴，強制執行法第14條第1項前段定有明文。所謂
    消滅債權人請求之事由，例如：清償、提存、抵銷、免除、
    混同、債權讓與、債務承擔、更改、消滅時效完成、解除條
    件成就、契約解除或撤銷、另訂和解契約，或其他類此之情
    形（最高法院98年度台上字第1899號判決意旨參照）。又強
    制執行法第14條所定債務人異議之訴以排除執行名義之執行
    力為目的，故同條所謂強制執行程序終結，係指執行名義之
    強制執行程序終結而言，執行名義之強制執行程序，進行至
    執行名義所載債權全部達其目的時，始為終結，故執行名義
    所載債權，未因強制執行全部達其目的以前，對於某一執行
    標的物之強制執行程序雖已終結，債務人仍得提起異議之訴
    （司法院院字第2776號解釋意旨參照）。又將來之薪金請求
    權，可能因債務人之離職，或職位變動，或調整薪津，而影
    響其存在或範圍，凡此種非確定之債權，均不適於發移轉命
    令，如執行法院已就此種債權發移轉命令，在該債權未確定
    受清償前，執行程序尚不能謂已終結（最高法院63年度第3
    次民庭庭推總會議決議㈥要旨參照）。依前開說明，被上訴
    人持系爭執行事件之執行命令，對上訴人任職新光人壽所應
    領之薪資債權續以強制執行（見不爭執事項㈢），並經本院
    調閱系爭執行事件卷宗核閱無訛，以及上訴人提出新光人壽
    業務津貼表（見原審卷第147至186頁），可見上訴人至109
    年11月之薪資尚有因強制執行而扣款之情形，堪認系爭執行
    事件之強制執行程序尚未終結。
　㈡繼承人對於被繼承人之債務，以因繼承所得遺產為限，負連
    帶責任，民法第1153條第1項定有明文（現行法）。然97年1
     月2日修正前民法第1153條第1項明定：繼承人對於被繼承
    人之債務，負連帶責任。張○俊係於90年8月14日死亡，應適
    用97年1月2日修正前民法第1153條規定，上訴人為張○俊之
    繼承人，又未拋棄繼承或辦理限定繼承，已如上述，則其繼
    承張○俊之債務依法自應負連帶責任。
  ㈢按繼承在民法繼承編98年5月22日修正施行前開始，繼承人因
    不可歸責於己之事由或未同居共財者，於繼承開始時無法
    知悉繼承債務之存在，致未能於修正施行前之法定期間為限
    定或拋棄繼承，於修正施行後，以所得遺產為限，負清償責
    任，民法繼承編施行法增訂第1之3條第4項定有明文。觀諸
    民法繼承編施行法第1之3條第4項之立法理由，雖為減輕繼
    承人之舉證責任，而將顯失公平之舉證責任轉換由債權人負
    擔，惟此條項乃就應概括繼承債務之繼承人得為限定責任之
    特別規定，仍應由主張得依該規定負限定責任之繼承人，就
    該負限定責任之特別要件即其於繼承開始時無法知悉債務存
    在，係因不可歸責事由或未同居共財所致之有利於己之事實
    ，負舉證責任（最高法院101年度台上字第995號判決、104
    年度台上字第1308號裁定意旨參照）。上訴人雖主張不知張
    ○俊與被上訴人間有系爭債權憑證之債務存在云云，固為被
    上訴人所否認，查被上訴人於79年即對乾○公司、張○俊、張
    ○泉、蔣○卿、張○土、張○、張○粉聲請核發支付命令，經臺
    中地院於79年9月3日核發79年度促字第7039號支付命令，嗣
    因債務人無財產可供執行而於80年5月3日發給80年度民執九
    字第1303號債權憑證，此有上開支付命令、債權憑證在卷可
    考（見原審卷第89至98頁），並經本院調閱系爭債權憑證原
    本核閱無訛，可見乾○公司、張○俊於80年即受強制執行而無
    財產可供執行甚明。參諸上訴人與張○俊於75年3月結婚，為
    同居夫妻並育有三子，此有上訴人與張○俊之戶籍謄本附卷
    可查（見原審卷第105頁、第129頁），衡諸常情，上訴人對
    於同居之張○俊經濟收入及支出狀況應有相當瞭解，且參以
    乾○公司為家族企業，張○俊為公司股東之一，其出資額達2,
    000,000元，此有乾○公司變更登記事項卡附卷可按（見原審
    卷第111至113頁），上訴人就其夫張○俊所投資之家族事業
    營運情形理應有所知悉，綜上諸情，足徵上訴人應知悉張○
    俊為乾○公司借款債務之保證人，且因此一保證債務受強制
    執行等節，又上訴人曾於97年9月9日聲請閱覽系爭執行事件
    卷宗，嗣並於97年11月13日具狀聲明異議，請求是否能扣押
    薪資之1/5，以維持基本生活（參見本院所調系爭執行事件
    卷宗一內所附之民事聲請閱卷狀及民事聲明異議狀）；及經
    執行拍賣所有大雅區不動產及伊名下股票並長期扣薪後，竟
    突於109年10月20日具狀空言辯稱其不知情，顯悖於常情及
    經驗法則。再參酌上訴人自承張○俊生前任職於乾○公司等語
    （見原審卷第142頁），但乾○公司早於79年8月14日即經解
    散登記，衡情與張○俊共組家庭同居並育有三子之上訴人，
    應當知悉張○俊所出資事業兼家族事業之乾○公司解散一事，
    且依上訴人所陳張○俊生前任職於乾○公司，張○俊於乾○公司
    解散後應無收入可支應家庭生活開銷，益徵同居之上訴人應
    知曉張○俊生前財務狀況。至上訴人主張若其知悉張○俊生前
    有債務，其即會拋棄繼承，以及自上訴人未隱匿大雅區不動
    產與其名下股票等節，可見上訴人於繼承開始時不知悉繼承
    債務之存在云云，然上訴人於張○俊死亡後未拋棄繼承之可
    能原因不一而足，尚不能單以未拋棄繼承一情即反推上訴人
    不知繼承債務之存在；而就上訴人名下大雅區不動產與股票
    前經系爭執行事件拍賣一情，「隱匿財產」係為逃避債權，
    顯非適法行為，當不得以上訴人於繼承開始時未隱匿財產，
    而反推上訴人於繼承開始時不知悉繼承債務存在。另上訴人
    固提出被繼承人張○俊之遺產稅財產參考清單為證（見原審
    卷第53頁），以及參諸被繼承人張○俊遺產稅核定通知書（
    見原審卷第195至196頁），可見張○俊無遺產，遺產稅核定
    金額為0，但上訴人係依97年1月2日修正前民法第1153條規
    定繼承張○俊對被上訴人之債務，其應就張○俊之債務概括負
    清償責任，則無論上訴人實際取得張○俊之遺產多少及價值
    為何，均不影響上訴人所負清償責任。況上訴人自97年起即
    因張○俊上開債務遭被上訴人聲請強制執行，除名下大雅區
    不動產及股票業經拍賣取償，並持續扣薪迄今，期間長達10
    餘年均未見上訴人有何異議，已如上述，益徵上訴人就本件
    債務無從諉稱不知。綜前，上訴人未能舉證證明其有因未與
    張○俊同居共財或不可歸責於己之事由，於繼承開始時無法
    知悉繼承債務存在之事實，則上訴人主張依民法繼承編施行
    法第1之3條第4項規定，以所得遺產為限負清償責任，自難
    採認。從而，上訴人依強制執行法第14條第1項前段提起本
    件債務人異議之訴，聲明被上訴人所持系爭債權憑證為執行
    名義，對上訴人聲請系爭執行事件強制執行金額新臺幣部分
    ，超過16,561,080元債權數額部分，不得對上訴人之財產為
    強制執行，自屬無據，應予駁回。
六、綜上所述，上訴人依民法第1153條第1項、民法繼承編施行
    法第1之3條第4項及強制執行法第14條第1項前段規定，主張
    被上訴人所持系爭債權憑證為執行名義，對上訴人聲請系爭
    執行事件強制執行金額新臺幣部分，超過16,561,080元債權
    數額部分，不得對上訴人之財產為強制執行，為無理由，應
    予駁回。從而原審所為上訴人敗訴之判決，並無不合。上訴
    論旨指摘原判決不當，求予廢棄改判，為無理由，應駁回其
    上訴。
七、本件事證已臻明確，兩造其餘之攻擊或防禦方法及所用之證
    據，經本院斟酌後，認為均不足以影響本判決之結果，爰不
    逐一論列，附此敘明。
八、據上論結，本件上訴為無理由，依民事訴訟法第449條第1項
    、第78條，判決如主文。
中　　華　　民　　國　　110 　年　　10　　月　　20　　日
        　　      民事第三庭    審判長法　官  黃玉清
　　　　　　　　  　　　　　　        法　官  葛永輝
　　　　　　　　　  　　　　　　      法　官  許旭聖
正本係照原本作成。
不得上訴。
                                      書記官  陳麗玉
　　　　　　　　　　　　　　　　　　
中　　華　　民　　國　　110 　年　　10　　月　　20　　日